【裁判字號】    99,易,109
【裁判日期】    990519
【裁判案由】    侵占遺失物
【裁判全文】
臺灣士林地方法院刑事判決        九十九年度易字第一○九號
公  訴  人  臺灣士林地方法院檢察署檢察官
被      告  乙○○
選任辯護人  許碧真律師
上列被告因侵占遺失物案件，經檢察官提起公訴（九十九年度偵
續一字第七號），本院判決如下：
    主  文
乙○○意圖為自己不法之所有，而侵占離本人所持有之物，處罰
金新臺幣壹萬貳仟元，如易服勞役，以新臺幣壹仟元折算壹日。
    事  實
一、緣丁○○於民國九十七年十月二十七日凌晨四、五時許，在
    李虹凌於臺北市士林區○○○路○段二六四號二樓所開設之
    二六六（嗣更名為天母玩家）卡拉ＯＫ店內，不慎遺落其所
    有之金墜鍊一條，適為該店服務生甲○○於打掃之際，在吧
    臺旁地面拾獲其中已斷裂之金項鍊（重約一‧五兩，市價約
    新臺幣（下同）四萬五千元），旋將之交付李虹凌處理，李
    虹凌乃詢問尚在該店未離去唯一之客人乙○○是否為其所有
    ，乙○○明知該金項鍊係他人所有因故暫時離本人所持有之
    物，竟萌生意圖為自己不法所有之犯意，自李虹凌手中接過
    該金項鍊，並放入自己口袋，將之侵占入己，丁○○於同日
    晚間驚覺前開金墜鍊不見，乃撥打電話詢問李虹凌，始知上
    情，嗣報警處理。
二、案經丁○○訴由臺北市政府警察局士林分局報請臺灣士林地
    方法院檢察署檢察官偵查起訴。
    理  由
壹、證據能力方面：
一、按得為證據之被告以外之人於偵查中所為之陳述，因其陳述
    未經被告詰問，應認屬於未經合法調查之證據，並非無證據
    能力，而禁止證據使用。此項詰問權之欠缺，非不得於審判
    中由被告行使以補正，而完足為經合法調查之證據（最高法
    院九十六年度臺上字第四○六四號判決參照）。證人李虹凌
    、甲○○於檢察官偵查中之證詞業經具結，有證人結文附卷
    可稽（見九十八年度偵字第三二一五號偵查卷影印卷第九十
    頁、九十八年度偵續字第三四五號偵查卷第六十三頁、第七
    十七頁、第七十八頁），並經本院於審理時傳喚進行交互詰
    問，參諸上述說明，渠等於檢察官偵查中之證詞，自得作為
    證據。
二、次按被告以外之人於審判外之言詞或書面陳述，除法律有規
    定者外，不得作為證據，刑事訴訟法第一百五十九條第一項
    固有明文；惟被告以外之人於審判外之陳述，雖不符刑事訴
    訟法第一百五十九條之一至第一百五十九條之四之規定，而
    經當事人於審判程序同意作為證據，法院審酌該言詞陳述或
    書面陳述作成時之情況，認為適當者，亦得為證據。當事人
    、代理人或辯護人於法院調查證據時，知有第一百五十九條
    第一項不得為證據之情形，而未於言詞辯論終結前聲明異議
    者，視為有前項之同意，同法第一百五十九條之五亦有明文
    。被告之財團法人振興復健醫學中心診斷證明書、臺北市立
    聯合醫院驗傷診斷書、臺北市立聯合醫院陽明院區診斷證明
    書，及偵查佐林啟至於九十八年七月六日出具之職務報告，
    雖屬被告以外之人於審判外之書面陳述，然當事人及辯護人
    於審判程序對於上開證據方法之證據能力並未爭執，本院審
    酌上開書面陳述於作成時之情況，並無違法不當或證明力明
    顯過低之瑕疵，認前揭證據方法，適為本案之證據。
三、其餘資以認定本案犯罪事實之非供述證據（詳後述），亦查
    無違反法定程序取得之情形，依刑事訴訟法第一百五十八條
    之四反面規定，應具證據能力。
貳、實體方面：
一、訊據被告乙○○固不否認於前揭時、地在場，惟矢口否認有
    何侵占其他離本人所持有之物犯行，辯稱：案發當時伊遭告
    訴人等人圍毆，傷勢甚重，怎有餘裕侵占告訴人遺落之金項
    鍊，且當日陪同伊就醫之證人丙○○，未曾看見任何金項鍊
    ，警察至伊住處搜索，亦無所獲，本案應係伊對告訴人提出
    傷害告訴，且不願與告訴人和解，告訴人始誣告伊犯罪云云
    ；辯護人則為被告辯護以：該遺失之金項鍊既粗且長，若非
    遭強力拉扯，豈能扯斷，但告訴人竟稱未發覺該金項鍊斷裂
    ，且頸部亦無傷痕，顯與常情不符，又證人李虹凌、甲○○
    就證人甲○○拾獲該金項鍊之位置、與證人李虹凌之對話內
    容、該金項鍊之狀態係乾或濕、被告當場有無向證人李虹凌
    表示該金項鍊為其所有等節，前後或彼此間證述不一，況證
    人李虹凌對告訴人及同夥之人傷害被告犯行百般迴護，態度
    偏頗，顯與告訴人勾串本案證詞，另被告經濟能力佳，並定
    期向社團法人中華小腦萎縮症病友協會等十幾個公益團體捐
    款，無須侵占告訴人所有之金項鍊等語。經查：
  (一)上揭事實，業據：
    1.證人即告訴人本院審理時結證：我生平唯一一條項鍊就是
      本案遺失之金墜鍊，該金墜鍊是我十二、三年前結婚時，
      我母親贈與之結婚禮物，由我親自挑選，不含墜子重量約
      一兩半，現在市價約四萬五千元，平日無論在家或外出我
      都會戴在身上，即使洗澡、去海邊，都不會取下。案發當
      日，我與張建文等友人至李虹凌所開設之二六六卡拉ＯＫ
      店喝酒、唱歌，被告與其女友丙○○、朱郎等共四人坐在
      對面那桌，我們唱歌唱到一半，朱郎叫我與賴進成到廁所
      ，告訴我們說被告喝醉了，要跟我們吵架，我叫朱郎將被
      告帶走，之後我們從廁所出來，朱郎就將被告帶離卡拉Ｏ
      Ｋ店，但二、三十分鐘後，被告又自己一個人跑上來，一
      個人坐在門口角落那一桌，有叫酒及小菜，我警覺被告是
      否要惹事，就下樓查看有無其他人，我再上樓回卡拉ＯＫ
      店時，看見被告與張建文扭打在一起，有人在拉張建文，
      我就從被告背後拉被告，將二人拉開，但被告張口咬我，
      又再回去與張建文扭打，李虹凌就上前擋住被告，將二人
      分開，被告還一直叫囂，丟杯子等物品，衝突結束後，我
      們先離開，我即返家睡覺，睡醒時已是夜晚，當晚我前往
      陽明醫院驗傷，護士說要照Ｘ光，叫我把金屬類物品取下
      ，我才發現我脖子上的金墜鍊不見了，我就撥打電話給李
      虹凌，詢問是否拾獲我的金墜鍊，李虹凌說有撿到一條金
      項鍊，但當時因為只有被告在場，所以李虹凌就問被告說
      該金項鍊是否是他的，李虹凌說被告沒有說什麼，就直接
      將該金項鍊接下放入口袋，我跟李虹凌說那條金項鍊是我
      的，並詢問還有沒有撿到一個金墜子，請她幫我找，後來
      李虹凌就請她母親去被告所開設之日本料理店向被告要回
      該金項鍊，但被告不在，是她女友丙○○出面，丙○○說
      被告說不知道這條金項鍊，要找項鍊自己去找，之後李虹
      凌還在卡拉ＯＫ店的垃圾堆中找到我的項鍊的金墜子及張
      建文所有的水晶墜子一個、白金還是銀項鍊一條，這段期
      間我都有找人跟被告談，後來覺得被告沒有返還該金項鍊
      的意思，我才提出告訴等語綦詳（見本院卷第二十九頁至
      第三十三頁）。
    2.證人李虹凌於本院審理時亦證稱：被告與告訴人、張建文
      等人都是我店裡的熟客，案發當時，我在張建文那桌，張
      建文起身上廁所時，我坐張建文的座位，我是聽到聲響才
      回頭看，看見被告與張建文在打架，我稍微觀望一下才過
      去，並叫張建文的朋友過去幫忙，後來有五、六個人在一
      起拉來拉去，我也卡在中間，當時有看見告訴人，拉開被
      告之後，被告還一直咆哮、叫罵，不讓張建文、告訴人他
      們走，打完之後，張建文、告訴人他們就離開，當時店裡
      一團亂，吧臺的東西都倒了，地上都是杯子、酒、水一大
      堆，我就與服務生甲○○一起打掃，並拿毛巾幫被告擦拭
      頭部所流的血，後來被告在現場走來走去，並向我借用電
      話，並走入吧臺內打電話，然後下樓一下又上樓，說要上
      來等她女友，我就與甲○○趕快收一收、大概掃一掃，想
      要趕快回去休息，其他交給早班的人處理，甲○○掃地掃
      到一半撿到一條金項鍊，並拿到吧臺邊交給我，那條金項
      鍊很粗、髒髒的，並斷成直直的一條，因為當時只剩被告
      一人在場，我就拍拍被告問：項鍊是否是你的？被告看了
      一下沒有回答，就直接伸手將該金項鍊放入口袋，大概十
      幾分鐘後，被告的女友有上樓來，隔天下午告訴人打電話
      問我有沒有撿到項鍊，我說有撿到一條金項鍊，並已經拿
      給被告，我說：我不知道那是你的，並表示會馬上請我母
      親到對面被告所開設的日本料理店向被告索還，我母親當
      晚就過去，但被告不在店裡，被告的女友丙○○打電話詢
      問被告，並轉述被告表示沒有看到，要我們自己找，後來
      我還在店裡兩包垃圾中，找到一個金墜子、一個水晶墜子
      及一條銀項鍊等語明確（見本院卷第三十三頁至第三十六
      頁）。
    3.證人李虹凌之母於九十七年十月二十八日晚間，確曾前往
      二六六卡拉ＯＫ店對面被告所開設之日本料理店，向被告
      之女友丙○○表示證人李虹凌誤以為金項鍊為被告所有，
      欲取回被告口袋內之金項鍊，當時被告不在店內，由丙○○撥打電話與被告聯繫，並轉知被告表示沒有金項鍊等節
      ，復據證人丙○○證述在卷（見本院卷第四十二頁反面）
      ，核與證人李虹凌前開證詞相符。
    4.證人甲○○於本院審理時亦證以：案發當日被告與告訴人
      等人發生爭執之際，我正在店內後面的廚房，我是等到爭
      吵聲停止才出來，我出來時，店裡只剩李虹凌及被告，當
      時店裡亂糟糟的，酒翻倒，地上濕濕的，還有酒杯的碎片
      ，我就與李虹凌一起整理，我在掃地時，在吧臺旁邊撿到
      一條粗粗、髒髒的金項鍊，拿起來約二兩重，是斷成直直
      的一條，我就跟站在吧臺的李虹凌說，這條鍊子好像是金
      子，然後交給李虹凌，李虹凌就拿給被告，問被告說：這
      條項鍊是不是你的？被告沒有回答，就接過項鍊收在口袋
      等語甚明（見本院卷第三十七頁至第三十九頁）。
    5.此外，並有告訴人配戴其於上開時、地所遺失金墜鍊之生
      活照片、被告所繪製之現場圖在卷可稽（見同上第三二一
      五號偵查卷影印卷第六十六頁、本院卷第五十八頁至第六
      十頁、同上第三四五號偵查卷第四十二頁），堪證告訴人
      確於前揭時、地遺落金墜鍊一條，其中金項鍊為被告所侵
      占無訛。
  (二)被告雖辯稱：告訴人係因伊對其提出傷害告訴，又不願和解
    ，始誣告伊犯罪云云；辯護人固為被告辯護以：該遺失之金
    項鍊既粗且長，若非遭強力拉扯，豈能扯斷，但告訴人竟稱
    未發覺該金項鍊斷裂，且頸部亦無傷痕，顯與常情不符，又
    證人李虹凌、甲○○就證人甲○○拾獲該金項鍊之位置、與
    證人李虹凌之對話內容、該金項鍊之狀態係乾或濕、被告當
    場有無向證人李虹凌表示該金項鍊為其所有等節，前後或彼
    此間證述不一，況證人李虹凌對告訴人及同夥之人傷害被告
    犯行百般維護，態度偏頗，顯與告訴人勾串本案證詞，另被
    告經濟能力佳，並定期向社團法人中華小腦萎縮症病友協會
    等十幾個公益團體捐款，無須侵占告訴人所有之金項鍊等語
    。惟：
    1.告訴人雖於被告在九十七年十一月十三日對其提出傷害告
      訴後之同年月二十四日，始對被告提出傷害及本案侵占告
      訴，有被告、告訴人之警詢筆錄附卷足憑（見同上第三二
      一五號偵查卷影印卷第十五頁至第十八頁、第二十六頁至
      第二十七頁），然證人李虹凌之母早於案發次日即九十七
      年十月二十八日晚間，即前往被告在二六六卡拉ＯＫ店對
      面所開設之日本料理店，向被告之女友丙○○表示證人李
      虹凌誤以為金項鍊為被告所有，欲取回被告口袋內之金項
      鍊一情，此據證人李虹凌、丙○○一致證述如上，告訴人
      就其所遺失之金墜鍊又能提出生活照片數幀為證，亦如前
      述，衡情被告於案發之初，並無預見日後被告會對其提出
      傷害告訴並拒絕和解，而為誣告被告犯罪而預先勾串證人
      李虹凌，及刻意拍攝數幀在家及與家人出遊時配戴金墜鍊
      之生活照之動機，堪認告訴人確於上開時、地遺落其所有
      金墜練一條，證人李虹凌因誤認所拾獲其中金項鍊為被告
      所有，乃將之交付被告，而由被告將之置放口袋侵占入己
      無誤。
    2.按證人之證詞，屬供述證據之一種，而供述證據具有其特
      殊性，與物證或文書證據具有客觀性及不變性並不相同。
      蓋人類對於事物之注意及觀察，有其能力上之限制，未必
      如攝影機或照相機般，對所發生或經歷的事實能機械式無
      誤地捕捉，亦未必能洞悉事實發生過程之每一細節及全貌
      。且常人對於過往事物之記憶，隨時日之間隔而漸趨模糊
      或失真，自難期其如錄影重播般地將過往事物之原貌完全
      呈現。此外，因個人教育程度、生活經驗、語言習慣之不
      同，其表達意思之能力與方式，亦易產生差異。故供述證
      據每因個人觀察角度、記憶能力、表達能力、誠實意願、
      嚴謹程度及利害關係之不同，而有對相同事物異其供述之
      情形發生，而其歧異之原因，未必絕對係出於虛偽所致。
      是以，證人之證詞遇有前後不一或彼此互相齟齬之情形，
      事實審法院為發現真實起見，應就其全盤供述之意旨，佐
      以卷內證據為綜合判斷，並依據經驗法則及論理法則，詳
      予剖析其供述異、同之情形，並調查其他必要之證據，以
      去瑕存真，定其取捨，若足認其關於基本事實之陳述，果
      於真實性無礙時，即非不得予以採信（最高法院九十二年
      度臺上字第四三八七號判決參照）。
    3.證人李虹凌、甲○○於偵查及本院審理時，對於該金項鍊
      係於九十七年十月二十七日凌晨四、五時許，該店打烊之
      際，在證人李虹凌於臺北市士林區○○○路○段二六四號
      二樓所開設二六六卡拉ＯＫ店吧臺旁之地面所拾獲，並由
      證人李虹凌持之詢問被告是否為其所有，被告將之置入自
      己口袋等基本事實之陳述，核屬一致，且與證人丙○○證
      述證人李虹凌之母於翌日晚間曾至二六六卡拉ＯＫ店對面
      被告所開設之日本料理店，向被告之女友丙○○表示證人
      李虹凌誤以為金項鍊為被告所有，欲取回被告口袋內之金
      項鍊之情節相合，雖證人李虹凌、甲○○於偵查中，對證
      人甲○○拾獲該金項鍊時之具體位置、二人對話之詳細內
      容、拾獲時該金項鍊之狀態、被告當場有無向證人李虹凌
      表示該金項鍊為其所有等細節之證述有所出入，然此乃因
      個人觀察角度、記憶能力、表達能力、嚴謹程度之不同，
      而有對相同事物異其供述之情形發生，並非出於虛偽陳述
      所致，揆諸前揭說明，自不能以證人李虹凌、甲○○對於
      前開細節之描述有所齟齬，遽認渠等證詞俱不可採。況偽
      證罪之法定刑為七年以下有期徒刑，侵占其他離本人所持
      有之物罪之法定刑僅為一萬五千元以下罰金，二罪刑度相
      差懸殊，若非確有此事，衡情證人李虹凌、甲○○，亦無
      設詞攀誣，自陷偽證重罪之必要。至告訴人本為本案之利
      害關係人，其於偵查時主動到庭關心案情，並於偵查庭外
      詢問證人李虹凌、甲○○作證經過，尚符常情，自難據此
      斷言渠等證詞有所勾串。
    4.觀諸告訴人提出之生活照片（見同上第三二一五號偵查卷
      影印卷第六十六頁、本院卷第六十頁），其所遺落之金項
      鍊，固然長度非短，寬度非細，惟告訴人不知該金項鍊何
      以會遺落於二六六卡拉ＯＫ店內，亦不知該金項鍊如何斷
      裂，此據證人即告訴人證述在卷（見本院卷第三十頁），
      況案發當時場面混亂、雜沓，該金項鍊又迄未尋獲，該金
      項鍊如何斷裂固無從得知，然亦不能排除該金項鍊係遭扯
      斷外之其他原因而斷裂之可能，自不能因告訴人未查覺該
      金墜鍊斷裂，頸部又無傷痕，即斷定告訴人之證詞為不可
      採。
    5.證人丙○○於本院審理時雖證稱：案發當日被告遭毆傷後
      ，獨自返回日本料理店，嗣二人一同前往二六六卡拉ＯＫ
      店理論，繼一同前往醫院急診，再一起返回被告住處，直
      至被告換下衣物，旋由其取走立即清洗之此段期間，其均
      在被告身旁，不曾須臾離開云云（見本院卷第四十頁至第
      四十二頁），然被告於案發當時，係在二六六卡拉ＯＫ店
      內，向證人李虹凌借用電話撥打給證人丙○○，並在該店
      內等候，證人李佩宜於十餘分鐘後抵達該店，此據證人李
      虹凌結證如前。再觀之被告所提出之財團法人振興復健醫
      學中心診斷證明書、臺北市立聯合醫院驗傷診斷書、臺北
      市立聯合醫院陽明院區診斷證明書（見同上第三二一五號
      偵查卷影印卷第六十三頁至第六十五頁）、案發當日受傷
      照片及沾血上衣照片（見同上第三四五號偵查卷第二十一
      頁至第二十九頁、第六十八頁）可知，被告當日所受傷勢
      非輕，且多在頭部，又流血甚多，果若被告業已自行返回
      其所開設之日本料理店，證人丙○○身為被告之女友，眼
      見被告傷勢如此嚴重，豈有未設法立即為被告止血並護送
      就醫，反而不顧被告傷勢，急切帶同被告返回二六六卡拉
      ＯＫ店理論之理？矧常人對於過往事物之記憶，隨時日之
      間隔而漸趨模糊，證人丙○○於本院審理時對於事隔逾一
      年半前案發當日其與被告之行蹤，竟能鉅細靡遺交代，並
      能明確證述被告當時並無獨處之時間，顯悖於常理，況證
      人丙○○為被告之女友，其證詞難免偏頗，自不足採。
    6.至偵查佐林啟至於九十八年三月三十一日承檢察官之命，
      偕同自願同意搜索之被告返回臺北市士林區○○○路○段
      二五七之一號住處搜索，固未發現本案金項鍊，有偵查佐
      林啟於九十八年七月六日所出具之職務報告存卷可考（見
      同上第三二一五號偵查卷影印卷第九十八頁），然該金項
      鍊體積甚小，攜帶方便，藏匿容易，林啟至偵查佐又係於
      被告歷經警詢、偵訊，已然知悉告訴人對之提出本案侵占
      告訴，且係距離案發時間逾五個月之後，始執行搜索，被
      告當有充裕之時間藏匿或湮滅證物，自不能因該金項鍊未
      於該住處尋獲，即推論被告未侵占該金項鍊。另被告經濟
      狀況佳，並定期向公益團體捐款一情縱令屬實，然此與被
      告是否為財產性犯罪無必然相關，亦不足作為對被告有利
      之認定。
  (三)綜上所述，被告之辯解及辯護人之辯護，均不足取。本案事
    證明確，被告侵占其他離本人所持有之物犯行，洵堪認定，
    應依法論科。
二、按刑法第三百三十七條所規定之遺失物、漂流物或其他離本
    人所持有之物，其中「遺失物」指非基於本人之意思，而偶
    然脫離其持有之物，「漂流物」係指隨水漂流，而脫離本人
    持有之物，「其他離本人所持有之物」則謂除遺失物、漂流
    物外，其他非基於本人之意思，而脫離其持有之物，如經風
    吹走之衣服或盜賊已拋棄支配力之贓物。上開金項鍊乃告訴
    人於前揭時、地不慎掉落而暫時脫離告訴人所持有之物，告
    訴人於驚覺後立即撥打電話向店家即證人李虹凌查詢，自非
    所謂之遺失物或漂流物，應為離本人所持有之物甚明，是核
    被告所為，係犯刑法刑法第三百三十七條侵占其他離本人所
    持有之物罪。爰審酌被告犯罪之動機、目的、手段、所侵占
    財物之價值，及其品行、智識程度、生活狀況，犯罪後迄未
    將所侵占之物返還告訴人等一切情狀，量處如主文所示之刑
    ，並諭知易服勞役之折算標準。
據上論斷，應依刑事訴訟法第二百八十四條之一、第二百九十九
條第一項前段、刑法第三百三十七條、第四十二條第三項前段，
刑法第一條之一第一項、第二項前段，判決如主文。
本案經檢察官鄭富城到庭執行職務
中    華    民    國    99    年    5     月    19    日
                          臺灣士林地方法院刑事第八庭
                              法      官  孫萍萍
以上正本證明與原本無異。
如不服本判決，應於收受判決後十日內向本院提出上訴書狀，並
應應敘述具體理由。其未敘述上訴理由者，應於上訴期間屆滿後
二十日內向本院補提理由書（均須按他造當事人之人數附繕本）
「切勿逕送上級法院」。
                              書  記  官  劉易柔
中    華    民    國    99    年    5     月    19    日
附錄本案論罪科刑法條：
刑法第三百三十七條
意圖為自己或第三人不法之所有，而侵占遺失物、漂流物或其他
離本人所持有之物者，處五百元以下罰金。

司法院資訊處製作；財團法人民間司法改革基金會備份。
